臺灣高等法院臺南分院刑事判決
111年度侵上訴字第157號
上  訴  人  
即  被  告  葉貴雄
選任辯護人  武燕琳律師
上列上訴人因妨害性自主案件，不服臺灣雲林地方法院110年度
侵訴字第14號中華民國110年11月16日第一審判決（起訴案號：
臺灣雲林地方檢察署109年度偵字第3468號），提起上訴，本院
判決如下：
    主  文
原判決關於罪刑部分均撤銷。
葉貴雄對心智缺陷之人犯強制猥褻罪，處有期徒刑參年貳月。
其他上訴駁回（沒收部分）。
    事  實
一、葉貴雄與代號BL000-A109048之成年女子（領有輕度身心障
    礙證明，經台中榮民總醫院鑑定為中度智能障礙，真實姓名
    年籍詳卷，下稱A女）為附近鄰居關係，A女平日與其胞姐即
    代號BL000-A109048A之成年女子（下稱B女）、B女之配偶即
    代號BL000-A109048B之男子（下稱C男）均同住於雲林縣斗
    南鎮（地址詳卷）。葉貴雄明知A女為智能障礙之人，於民
    國109年4月24日下午4時許，見A女獨自1人散步經過其位於
    雲林縣斗南鎮住處（地址詳卷，下稱上址住處），竟基於對
    心智缺陷之人為強制猥褻之犯意，先假意邀約A女至上址住
    處喝茶，經A女拒絕後，強行將A女拉入上址住處內，經A女
    表示要離開之意願後，仍強拉A女至其上址住處之房間內，
    違反A女意願，並不顧A女以言語拒絕，逕自親吻A女之嘴巴
    、胸部、外陰部，再以手撫摸A女胯下、胸部、臀部及外陰
    部（未至插入之程度），並壓大腿持用其所有VIVO廠牌行動
    電話（搭配門號0000000000號SIM卡1張，下稱本案手機）拍
    攝A女裸照數張，以此方式對A女為強制猥褻行為得逞。嗣於
    109年4月30日下午某時許，鄰居邱○騰陪同A女散步之際，一
    同經過被告上址住處，見A女神色有異，經邱○騰追問下，始
    悉上情。
二、案經A女訴由雲林縣警察局斗南分局報告臺灣雲林地方檢察
    署檢察官偵查起訴。
    理  由
一、上開犯罪事實，業據被告於本院審理時坦承不諱（本院卷第
    247至248頁），並有下列事證可資佐證：
  ㈠被告知悉A女為智能障礙者，A女與B女及C男共同居住在被吿
    上址住處附近，彼此為鄰居關係；被吿於事實欄所載時地，
    持用其所有之本案手機對A女拍攝裸照等事實，業經被告於
    警詢、偵查、原審及本院審理中坦承不諱（偵卷第121、281
    至283、349至353頁；原審卷第123至125、229至240頁；本
    院卷第247至248頁），核與證人A女於偵查及原審證述情節
    相符（偵卷第167至174、395至399頁；原審卷第179至209頁
    ），並有自願受搜索同意書（偵卷第57、97頁）、雲林縣警
    察局斗南分局搜索扣筆錄、扣押物品目錄表（偵卷第59至63
    、87至91、143至147頁）、現場示意圖（偵卷第67頁）、勘
    察採證同意書、數位證物搜索及勘察採證同意書（偵卷第99
    至101、137至139頁）、109年聲搜字第266號搜索票（偵卷
    第141頁）、A女之中華民國身心障礙證明（偵密卷第77頁）
    、雲林縣警察局刑事警察大隊數位鑑識報告及被告本案手機
    擷取圖像照片、光碟（偵卷第265至271頁；偵密卷第97至10
    5頁，光碟於偵密卷末雲林地檢署保密資料袋內）、性侵害
    案件代號與真實姓名對照表（偵密卷第69至75頁）、臺中榮
    民總醫院110年5月14日函檢送A女精神鑑定報告書（原審卷
    第43至48頁）在卷可佐，此部分事實首堪認定。
  ㈡上開犯罪事實，業據證人A女證述如下：
  ⒈A女於109年5月1日偵查中證稱：我當天出門是去運動，本來
    在門外看花，被告說要親親，我向被告表示不要跟他親親，
    被告就拉著我，不讓我跑掉，在1樓房間內有上鎖，房間內
    有鋪椰子床和紅色棉被，被告衣服都勾在紅色竹竿架子上，
    房間內還有放除濕機，被告先脫褲子再脫衣服，並脫掉我的
    褲子，還有把2隻手食指放在我尿尿的地方，將我內衣翻起
    來親胸部和嘴巴，還有摸臀部、胸部，他還拿手機拍我，我
    說不要，很變態，但被告將大腿壓在我的大腿上，拿手機拍
    我的裸照，結束後被告有叫我不要跟別人講這件事，趁被告
    燒開水之際，我就落跑，我是先告訴常常一起散步的邱○騰
    ，才再跟B女講這件事情等語（偵卷第167至169頁）。
　⒉A女於110年2月17日偵查中證稱：被告將我拉進房間，我跟被
    告說不要，被告還是先脫掉我的褲子，也有用大腿壓住我的
    大腿，掀開衣服親吻胸部，還有用嘴巴吸我尿尿的地方，還
    有吹氣，裸照就是當天被告拍攝的，因為後來跟邱○騰散步
    遇到被告，看到被告就討厭，所以才跟邱○騰說這件事等語
    （偵卷第396至397頁）。
　⒊於110年10月13日原審審理時證述：我有去過上址住處，當天
    是在運動的時候，被告叫我進去泡茶，但我不想去，被告一
    開始先用嘴巴叫我進去，後來再拉我的手進去上址住處，又
    拉我進去房間，我有想把手伸回來不想給被告拉，但沒辦法
    ，進去房間後被告就叫我脫掉褲子，被告自己也有脫衣服，
    並且摸我的大腿，將大腿壓在我的大腿上，並且將內衣翻起
    來親胸部，用手摸胸部，我因為有刺刺的感覺所以覺得有東
    西碰到我尿尿之處，但因為躺著所以沒看清楚，我已經想不
    起來被告有沒有摸其他身體部位，被告又以手機拍攝裸照，
    結束之後我將衣服穿好，被告在廚房燒開水，我就離開回家
    ，被告上開所為讓我感覺不舒服，被告叫我不要跟B女講，
    我會跟邱○騰散步，但我現在已經不敢1個人散步，我現在很
    怕被告，被告之房間內有掛很多衣服，且有冷氣和電視等語
    （原審卷第182至207頁）。
  ⒋綜上A女之證述，可見A女就其曾經遭被吿強行拉入被告房間
    內，遭被告撫摸胸部、胯下、臀部及外陰部、親吻嘴巴、胸
    部、外陰部及拍攝裸照，A女對被告此舉感到不悅，並有以
    言語拒絕被告等被害經過及被害後如何離開等主要情節均始
    終指證不移。A女固就被告實施上開舉措之時間無法特定，
    且對於遭被告撫摸之細節無從詳述，然此乃因A女為中度智
    能障礙者（見前揭精神鑑定報告書），對於時間、記憶之掌
    握及言語表達能力均不若一般成年人，此有臺中榮民總醫院
    為A女進行精神鑑定後略以：依A女之心理測驗結果以觀，A
    女言語功能較常人差且需要多給予引導才能描述過去事件的
    細節，表達能力則對於部分特定物件的用詞有異於一般常人
    ，但仔細澄清則能表達完整意思，也不致影響自由陳述能力
    ，A女能基本理解男女生殖器之差異，對於特定詞彙如「強
    暴」、「性交」的詞彙意義不清楚，但對於男女界線、自身
    身體法益以及性自主的權益不應被侵犯能夠理解並且表達，
    鑑定過程中，A女用字遣詞傾向於簡單直白，對於特定事件
    發生時間無法回答但能區分時序先後，言行較易受引導、干
    擾但整體而言前後不一致的論述少，整體評估其證詞具有可
    性度等語，有該院精神鑑定報告書可參（原審卷第44至48頁
    ），則A女既能就被害之情境特定為被告強行拉扯A女入內、
    被吿對其拍攝裸照、遭猥褻後如何離開、被告有告知其不得
    將此事告訴親人、被告房間內陳設，並明確指出被害地點係
    在被告上址住處房間內所發生，若非A女有此親身經歷，應
    難以陳述如此具體。
  ㈢按性侵害被害人之證述，固須補強證據以擔保其供述之真實
    性；然此所謂補強證據，並非以證明犯罪構成要件之全部事
    實為必要，倘得以佐證其證言非屬虛構，能予保障所陳述事
    實之真實性，即已充足，且得據以佐證者，雖非直接可以推
    斷該被告之犯罪，但以此項證據與被害人之陳述為綜合判斷
    ，若足以認定犯罪事實者，仍不得謂非補強證據。而法院認
    定事實並不悉以直接證據為必要，其綜合各項調查所得之直
    接、間接證據，本於合理之推論而為判斷，要非法所不許（
    最高法院108年度台上字第162號判決意旨參照）。又性侵害
    犯罪具有隱密性質，未必有第三人親見其事，若加害人否認
    犯行，往往淪於雙方各執一詞之困境，故若有證人陳述其於
    案發後親見被害人之身體跡證暨相關當事人對該性侵害事件
    之反應，足以增強被害人證述之憑信性者，自非不得作為被
    告犯罪之補強佐證（最高法院101年度台上字第6571號判決
    意旨參照）。亦即，被害人之證言若綜合其餘補強證據綜合
    判斷後，認定該等補強證據與被害人之證言並無扞格而得以
    佐證被害人所述，該等證據當得以作為法院認定事實之補強
    證據。經查，被告有為事實欄所載之猥褻客觀行為，除前開
    A女之證述外，尚有下列補強證據：
  ⒈被告於事實欄所載時地拍攝A女裸照等節，業如前述，而證人
    A女於偵查中證稱：被告是先猥褻，再對我拍照，當時我沒
    有穿衣服，我有說不要，很變態等語（偵卷第168至169、39
    7頁）；於原審證稱：被告有對我拍攝裸照，我被被告拉進
    房間後先翻上衣及內衣起來，被告叫我脫褲子，被告有親吻
    我的胸部，他對我摸完並拍照後才放開我，拍照時，被告的
    大腿壓著我的大腿拍攝等語（原審卷第200至204頁），證人
    A女此部分證述前後一致，且有勘察採證同意書、數位證物
    搜索及勘察採證同意書（偵卷第99至101、137至139頁）、
    雲林縣警察局刑事警察大隊數位鑑識報告、本案手機擷取圖
    像照片、光碟、雲林縣警察局斗南分局110年9月10日函文（
    原審卷第141至145頁）在卷可稽，且經本院觀諸被告所拍攝
    之A女裸照所示，多張均近距離拍攝A女下體部位，2張拍攝
    到A女臉部照片（拍攝畫面自被害人裸露之下體部位到穿著
    紅色上衣之A女臉部），依照前開裸照呈現之畫面，均顯現
    拍攝者之角度係靠近A女並由上往下拍攝，顯與A女於本院審
    理中證稱拍攝時被告係以大腿壓制其大腿之動作始為拍攝相
    符，益徵A女前開證述信實可採。至證人A女於原審審理中雖
    一度證稱：被告是先拍攝裸照才猥褻等語（原審卷第183至1
    84頁），然A女於偵查及同日審理程序亦詳細證稱：被告將
    我拉進房間內就先掀開衣服和內衣，又叫我脫褲子再猥褻我
    ，之後始拍攝裸照等語（偵卷第168至169、397頁；原審卷
    第200至203頁），觀諸A女遭被告拍攝之裸照呈現A女為下半
    身赤裸，上身穿著衣服，與A女歷次證述情節相符，且A女於
    109年5月1日偵查中之證述距離本案發生時間接近，A女之記
    憶應較審理中證述為清晰，此部分自以A女於偵查中之證述
    較為可信。A女固就被告實施上開舉措之先後陳述不一，然
    此乃因A女為中度智能障礙者，對於時間、記憶之掌握及言
    語表達能力均不若一般成年人，自難僅以證人A女此部分證
    述不一，遽認證人A女之證述全不可採。
　⒉證人A女於偵查證稱：我遭猥褻那次去過被告房間，被告房間
    內有椰子床和紅色棉被，衣服勾在紅色竹竿，並且擺放除濕
    機等語（偵卷第168、396至397頁）；於原審證稱：被告房
    間內掛很多衣服，有冷氣機和電視等語（原審卷第205頁）
    ，並有現場示意圖1份（偵卷第67頁）、現場照片12張（偵
    卷第60至75頁，即編號4至14號照片）存卷可參，證人A女前
    開證述核與被告房間內之擺設相符，足徵A女確實待過被告
    房間，否則豈會知悉被告房間內之陳設，亦可佐證人A女上
    開證述屬實。
　⒊證人邱○騰於偵查證稱：我和A女常常一起散步，有天剛好步
    行到上址住處，被告從上址住處出來問候，A女就走很快又
    很生氣，A女跟我說「看到他就很生氣，很討厭他」，我就
    問A女為什麼，A女表示被告找她去泡茶，拉她進去房間用嘴
    巴親她的嘴巴和胸部，A女表示她有要從房間出來，但又遭
    被告拉進去，我本來很驚訝且責罵A女，問A女有無告訴家人
    ，A女說沒有，我表示應該要跟姊姊（即B女）和姊夫（即C
    男）說這件事情，陪A女返家時，看到C男，我就先跟C男說
    這件事，C男說應該要跟B女說，B女剛好下樓，就由C男先去
    接小朋友，我陪A女、B女一起去被告上址住處，我們都還沒
    說話，被告就說沒有，妹妹你不要亂講話等語明確（他卷第
    215頁）；核與證人B女於偵查證稱：A女時常會和邱○騰一起
    運動，因為看到被告，A女表示很討厭被告，邱○騰就問為什
    麼平常看到都不討厭，今天特別表示討厭被告，A女就跟邱○
    騰講本案，邱○騰就向A女說一定要告訴我，邱○騰也詢問A女
    為何沒有先跟我說，A女表示係因為被告說不可以跟我和C男
    說，邱○騰是正在向C男說這件事情，我剛好下班，C男就跟
    我說本案，A女是講到被吿或看到被吿都會很生氣等情相符
    （偵卷第173、397至398頁），且其等所證與A女前開證述一
    致，則依證人邱○騰所述，其既曾親身經歷A女遭猥褻後面對
    被告之情緒反應，以及轉知證人B女及C男之過程等經過；依
    證人B女所述，其曾親身經歷證人邱○騰及C男告知本案之經
    過及A女遭被吿猥褻後對於被告之情緒波動，且就A女遭猥褻
    後為何未先告知同住之B女及C男所述理由，尚合常情，自可
    佐證A女上開證述，並非虛構。又證人邱○騰、B女雖非目擊
    證人，然其等證詞係證述如何得悉A女遭被告猥褻而向其等
    陳述被害之過程，並由其等依照自身觀察A女訴說被害之反
    應等節，此屬證人邱○騰、B女自身見聞、經歷及直接觀察所
    為之證述，乃其等親自經驗、知覺之客觀事實，非與A女陳
    述具有同一性之累積性證據，依前說明，其等證詞符實可採
    ，與A女證述並無歧異，亦無重大違背一般經驗法則之情，
    雖非得以直接認定被告犯罪，然得以作為A女證述之補強證
    據，認定A女之證述具有相當真實性。況A女為中度智能障礙
    者，以其智能狀況及於偵審中表現之陳述能力觀之，若非親
    身經歷見聞被告上開犯行，且印象深刻，殊難想像其能憑空
    杜撰上開情節，並適與證人邱○騰、B女所述相符。
　⒋證人B女於偵查證稱：本案發生後講到被告，A女才會生氣，
    我跟A女說散步看到被告就不要理他，A女臉色就會不好看，
    A女比較不會有情緒反應，有可能是因為智能障礙等語（偵
    卷第397至398頁），核與A女於原審證稱：我看到被告才會
    害怕，發生本案後跟邱○騰還是會途經被告上址住處前散步
    ，但返家會改走別條路，現在要有人陪才會去運動，不會自
    己出門運動等語（原審卷第197、209頁）相符，即就A女遭
    遇本案後面對被告之情緒反應，相稽一致。再者，證人邱○
    騰於偵查證稱與被告並無恩怨等語（他卷第215頁）；而被
    告於警詢供稱：我認識A女數月，與A女是鄰居關係，沒有仇
    恨、怨隙或糾紛等語（偵卷第121頁）；足見證人邱○騰、A
    女於案發前與被告關係顯係鄰里情誼，難認其等有何共同以
    攸關A女隱私之事，設局構陷被告之動機。
　㈣被告確有違反A女意願而為強制猥褻犯行：
  ⒈按刑法第221條第1項強制性交罪、第224條第1項強制猥褻罪
    ，與第225條第1項乘機性交罪、同條第2項乘機猥褻罪，其
    主要區別在於犯人是否施用強制力及被害人不能抗拒之原因
    如何造成，為其判別之標準。如被害人不能抗拒之原因，為
    犯人所故意造成者，應成立強制性交罪或強制猥褻罪。如被
    害人不能抗拒之原因，非出於犯人所為，且無共犯關係之情
    形，僅於被害人心神喪失或其他相類之情形不能抗拒時，犯
    人乘此時機以行性交或猥褻行為者，則應依乘機性交或乘機
    猥褻罪論處（最高法院71年度台上字第1562號判決意旨參照
    ）。次按刑法第224條所稱其他「違反其意願之方法」，應
    係指該條所列舉之強暴、脅迫、恐嚇、催眠術以外，其他一
    切違反被害人意願之方法，妨害被害人之意思自由者而言，
    不以類似於所列舉之強暴、脅迫、恐嚇、催眠術等相當之其
    他強制方法，足以壓抑被害人之性自主決定權為必要，始符
    立法本旨。
  ⒉依A女前開指述遭被告拉入上址住處房間內摸胸部、胯下、臀
    部、外陰部，並以嘴親吻A女之嘴巴、胸部及外陰部時，會
    覺得不喜歡、不舒服，且會用口說的方式對被告表示拒絕等
    情，又觀諸被告拍攝A女裸照時之姿勢係以大腿壓制A女之大
    腿，業經認定如前，果若未違反A女之意願，被告豈須以壓
    制之方式拍攝A女之裸照，而得以補強A女所述。復依前開臺
    中榮民總醫院鑑定報告書載明：A女能基本理解男女生殖器
    之差異，對於特定詞彙如「強暴」、「性交」的詞彙意義不
    清楚，但對於男女界線、自身身體法益以及性自主的權益不
    應被侵犯能夠理解並且表達；A女於鑑定過程中描述其遭鄰
    居發生本案時，描述中未有明確出現符合創傷後壓力症候群
    定義之與創傷事件有關的侵入性症狀（意指會不由自主的回
    想起創傷事件發生的過程，造成顯著的苦惱，此點A女並未
    呈現）、逃避創傷事件相關的刺激（A女對於事件發生後確
    有描述對於再次看到該鄰居會出現恐懼情緒，但對其日常生
    活以及功能未造成顯著的影響）、以及持續對事件相關警覺
    性或反應性的顯著改變（可能表現包含過度驚嚇反應、失眠
    、易怒、專注力問題等，A女皆未描述有明顯改變）。綜此
    判斷，A女未有符合創傷後壓力症候群之診斷等語（原審卷
    第44至48頁），可知A女雖然對於性觀念認知不足、不解遭
    猥褻之社會意涵，故對被告之猥褻行為並未因此產生羞恥感
    或創傷壓力反應，但其對於身體隱私部位之重要性確實有所
    認識，A女亦表示有學習過胸部、下體為不能隨意讓人碰觸
    之身體部位，對於觸碰之人應表達拒絕、抵抗等情，B女並
    證述其母親有提供A女性方面之教育等語（偵卷第398頁），
    堪信A女雖然因智能障礙而對於性觀念之認識較一般成年人
    為低落，但對於身體隱私部位遭被告碰觸時仍有不悅之情緒
    反應、知悉應如何反應，甚至有以言詞方式表達抗拒，故被
    告對於A女之猥褻行為，應非乘A女心智缺陷不能抗拒而對A
    女猥褻，而係已違反A女之意願。又依被告徒手拉A女進入房
    間後撫摸及親吻A女，並壓A女大腿拍攝裸照之手段以觀，雖
    尚乏明確證據佐證已達強暴、脅迫之程度，然仍應認被告係
    以其他「違反A女意願之方法」而對A女為猥褻行為。至A女
    雖經鑑定認為未有創傷後壓力症候群。惟A女因智能障礙而
    對於性知識及性侵之社會意義認知有所不足，係其未經發現
    有創傷後壓力之原因，業如前開精神鑑定書所載，且創傷後
    壓力之診斷，於妨害性自主案件實務上主要係佐證被害人於
    被害後之身心反應，而被害人各別之智識能力、價值觀、情
    緒敏銳度等均可能影響被害後之身心狀況，尚無從以A女並
    未有創傷後壓力症候群，即認被告並未對A女為強制猥褻行
    為，併此敘明。
  ⒊被告於上開時地，不顧A女以言語方式表達反抗之情，違反A
    女之意願，對A女強制猥褻得逞，應足認定。至A女雖於偵查
    及審理中另指述被告曾將生殖器插入其陰道（偵卷第167頁
    ；原審卷第202頁），惟A女於本院審理中亦證稱：因為感到
    有點刺刺的，所以覺得被告將生殖器插入其陰道，但當時躺
    著沒有看清楚等語，是被告是否確實以其生殖器插入A女陰
    道已非無疑，而遍觀全卷，此部分除A女之單一指述外，並
    無其餘補強證據足以擔保A女此部分指述之真實性，自難率
    認被告確有對A女強制性交之行為，附此敘明。
　㈤起訴書雖記載被告親吻A女之臉頰等節，然查，A女於偵查及
    原審審理均未為此部分指述，卷內亦無其他事證證明被告有
    親吻A女之臉頰一事，公訴意旨容有誤會，併此敘明。
　㈥被告雖曾辯稱係A女自行進入上址住處，並脫掉褲子要求拍照
    云云，然依據被告歷次辯解，就其有無招呼A女入內、A女進
    入上址住處後有無進入房間，甚或沈素英在抽菸或泡茶等節
    ，前後辯稱不一，已難遽信。且證人沈素英亦於警詢及偵查
    證稱：被告以LINE與我聯繫，要求我作證說「當天有在上址
    住處泡茶，且站在門口抽菸，有看到A女進入上址住處，我
    抽完菸後進入客廳則看見A女從廚房那邊離開」，我有拒絕
    被告上開請求等語（偵卷第197至199、383至385頁；他卷第
    211至213頁），並有證人沈素英與被告之LINE對話紀錄、通
    話紀錄截圖照片（偵卷第201至214頁）存卷可參，顯見被告
    倘非畏罪情虛，何須找人偽證？又A女證詞雖略有不一，然
    觀諸A女歷次證詞，就被告如何對其以手摸胸部及下體、以
    嘴親吻胸部之關鍵事項等重要情節，均能詳予說明，堅指不
    移，證詞主要部分大致相符，所述情節非一般中度智能障礙
    之人之通常生活經驗，依其當時之年齡、社會經驗及心智程
    度，若非親身經歷，實無法憑空編造整個事件過程及細節。
    且證人之證詞具有特殊性，與物證或文書證據之客觀性、不
    變性不同，因個人教育程度、生活經驗、語言習慣之不同，
    其表達意思之能力與方式，亦容易產生差異，故供述證據常
    受陳述人個人觀察與認知事物能力、記憶存取與退化程度、
    言語表達與描述能力、誠實意願、利害關係、用字遣詞嚴謹
    程度、對所詢問題理解力、主觀好惡與情緒作用、筆錄製作
    人之理解與記錄能力等不同，而有對相同事物歧異供述之情
    形發生，是此歧異之原因，未必絕對係出於虛偽所致（最高
    法院92年度台上字第4387號、99年度台上字第6656號判決意
    旨參照）。細繹A女證詞，雖有部分細節因時間經過記憶模
    糊，或因其心智程度之表達能力之限制，致部分回答內容或
    有歧異之處，但A女就被告有脫去其褲子、掀開其內衣，被
    告以手摸其胸部及陰部，並以嘴親吻其胸部、其有表達拒絕
    之意思、被告有拍攝其裸照等重要事項，前後陳述均一致，
    尚難以A女就細節部分無法記憶，或先後順序等事項有出入
    ，遽認A女指訴全部不足採信。況證人B女證稱：A女因為中
    度智能障礙之原因，可能比較不清楚發生在自己身上之事，
    比較不容易有情緒反應等語（偵卷第397至398頁），而臺中
    榮民總醫院鑑定後認為A女認知能力較一般人為差，本次心
    理衡鑑顯示語言能力、作業能力、抽象思考等都有不同程度
    之缺損等節，有前開精神鑑定報告書存卷可考（原審卷第44
    至48頁），是證人B女之證述亦與前揭鑑定意見相符，自難
    僅以A女遭被告拍攝裸照之神情未顯現恐懼、生氣或難過，
    遽認A女未遭被告為強制猥褻之犯行，此部分辯解，難以採
    信。
  ㈦綜上所述，A女前開指述被告不顧其反對，仍將其拉入上址住
    處房間內摸A女之胸部、胯下、臀部、外陰部，並以嘴親吻A
    女之嘴巴、胸部及外陰部及拍攝裸照等內容，除本身指證堪
    信真實外，復有證人邱○騰、B女如何得知本案之經過及A女
    於本案發生後對於被告之情緒反應之證述，且被告確實有拍
    攝A女之裸照，並將其刪除之舉動，A女於本案發生後即對被
    告感到害怕、討厭等情緒反應等補強證據可資佐證，足以擔
    保A女指述屬實，被告確有上開犯行至明。本件事證明確，
    被告上揭犯行堪以認定，應依法論科。
二、論罪科刑：
　㈠新舊法比較：　
　　按刑法第222條第1項於被告行為後之110年6月9日修正公布
    ，於同年月11日生效，修正前條文為：「犯前條之罪而有下
    列情形之一者，處七年以上有期徒刑：一、二人以上共同犯
    之。二、對未滿十四歲之男女犯之。三、對精神、身體障礙
    或其他心智缺陷之人犯之。四、以藥劑犯之。五、對被害人
    施以凌虐。六、利用駕駛供公眾或不特定人運輸之交通工具
    之機會犯之。七、侵入住宅或有人居住之建築物、船艦或隱
    匿其內犯之。八、攜帶兇器犯之。」修正後則除文字更動外
    ，尚增訂第9款「九、對被害人為照相、錄音、錄影或散布
    、播送該影像、聲音、電磁紀錄。」之加重事由。被告本案
    除對心智缺陷之A女為強制猥褻外，尚於強制猥褻過程中拍
    攝A女之裸照，如依修正後刑法第222條第1項第9款規定，亦
    構成該款之加重事由。是以，被告行為後之新法並未較有利
    於被告，是依刑法第2條第1項前段規定，應適用被告行為時
    即修正前刑法第222條第1項規定論處，合先敘明。
  ㈡按刑法所指之猥褻行為，係指除性交以外，行為人主觀上有
    滿足自己性（色）慾之意念，而在客觀上施行足以誘起他人
    性（色）慾之舉動或行為者，即足以當之。換言之，行為人
    基於滿足個人性慾之主觀意念，所為性交以外之舉動或行為
    ，依一般社會通念，認為足以引起、滿足或發洩性慾之方法
    或手段等一切情色行為，均屬刑法上所稱之猥褻行為。因此
    猥褻行為，並不以有身體接觸為必要，更不以撫摸被害人身
    體隱私處為限，苟對被害人強拍裸照或強迫被害人褪去衣
    物，使其裸露身體隱私部位，以供其觀賞；或以自己之雙手
    、雙腿（含腳部）、唇部或身體其他部位，撫摸、親吻或接
    觸被害人之臉、肩、頸、胸、背、腹部、下體或手足等部位
    之動作，依個案情節、整體觀察祇要在客觀上足以引起或滿
    足一般人之性（色）慾者，均屬之（最高法院109年度台上
    字第1802號判決意旨參照）。查被告於上揭時、地，以手撫
    摸A女之胸部及胯下、臀部、外陰部，並以嘴親吻A女之嘴巴
    、胸部及外陰部，且拍攝裸照等行為，自均屬猥褻之行為。
　㈢按刑法妨害性自主罪章，所保護之法益乃個人性自主權及身
    體控制權。被告對於未滿14歲之男女（下稱被害人）為猥褻
    行為，於被害人能瞭解猥褻意涵，且具性自主決定權之同意
    能力，而合意與被告為猥褻行為之情形，係構成刑法第227
    條第2項之準強制猥褻罪；倘被害人無上開同意能力，或係
    因被告以強暴、脅迫、恐嚇、催眠術或其他違反意願之方法
    而為者，則成立同法第224條之1之加重強制猥褻罪（最高法
    院110年度台上字第311號判決意旨參照）。又強制猥褻罪所
    稱以其他「違反其意願之方法」，乃指該罪名所列舉之強暴
    、脅迫、恐嚇、催眠術以外，以其他一切為反被害人意願之
    方法，妨害被害人之意思自由而言。性騷擾防治法第25條第
    1項之性騷擾罪，則係行為人對於被害人身體為偷襲式、短
    暫性、有暗示性之不當騷擾行為，而不符合前開強制猥褻罪
    之構成要件者。究其二罪之侵害法益，強制猥褻罪乃侵害被
    害人之性自主權，亦即妨害被害人性意思形成、決定之自由
    ；至乘人不及抗拒而性騷擾罪，則尚未達妨害性意思自由之
    程度，僅破壞被害人所享與性或性別有關之寧靜、不受干擾
    之平和狀態。觀其犯罪手段，強制猥褻罪與性騷擾罪均違反
    被害人意願，但前者非僅短暫之干擾，而已影響被害人意思
    形成與決定之自由；後者則係於被害人不及抗拒之際，出其
    不意乘隙偷襲而為短暫之性關連騷擾行為，二者保護之法益
    及規範之犯行手段各異其旨（最高法院109年度台上字第570
    1號判決意旨參照）。本案依A女陳述遭被告猥褻之過程，不
    顧A女表達：「不要」等語，仍將A女拉入房間內後撫摸A女
    之胸部及下體、親吻A女之嘴巴、胸部及下體，並拍攝裸照
    而為猥褻之行為，被告所為，並非偷襲式、短暫性的不當觸
    摸行為，而有相當時間，係屬有形之強制力加諸A女，並非A
    女不及抗拒，顯妨害A女的性意思形成及決定之自由，核屬
    強制猥褻行為。
  ㈣又按修正前刑法第222條第1項第3款規定之加重強制性交罪，
    其對被害人有無「精神、身體障礙或其他心智缺陷」加重條
    件之認定，依立法理由之說明，雖不以被害人是否領有身心
    障礙手冊為判斷之依據，而以被害人身、心之客觀狀態作為
    認定之標準，以與保護被害人之意旨相呼應。又所謂身心障
    礙者，依身心障礙者權益保障法第5條之規定，係指有該條
    所列神經系統構造及精神、心智功能等8款事由之身體系統
    構造或功能，有損傷或不全導致顯著偏離或喪失，影響其活
    動與參與社會生活，經醫事、社會工作、特殊教育與職業輔
    導評量等相關專業人員組成之專業團隊鑑定及評估，領有身
    心障礙證明者而言。而有關身心障礙者之鑑定，依同法第6
    條第3項授權制定之身心障礙者鑑定作業辦法，對於相關鑑
    定流程、鑑定醫療機構之適格、鑑定醫師應負義務、鑑定結
    果之爭議與複檢等項，均有詳細規定，從而性侵害犯罪之被
    害人如已領有身心障礙手冊，則其有關身體或精神方面障礙
    之鑑定結果，在別無反證之情形，自應認已該當於上開法條
    所定「精神、身體障礙或其他心智缺陷」之加重條件（最高
    法院104年度台上字第1656號判決意旨參照）。經查，A女於
    被告109年行為時，已因97年間鑑定核定領有輕度身心障礙
    證明，有中華民國身心障礙證明可參（偵密卷第77頁），該
    證明記載有效日期至110年5月20日，原審將A女送臺中榮民
    總醫院鑑定，該院於110年鑑定認其智能落在中度智能不足
    之範圍，業經認定如前，是A女屬身心障礙者權益保障法第5
    條第1款所稱「身心障礙者」無誤，屬刑法第222條第1項第3
    款所稱心智缺陷之人，堪以認定。
　㈤被告明知A女為智能障礙者，仍對A女以違反其意願之方法進
    行強制猥褻，核其所為，係犯刑法第224條之強制猥褻罪而
    有修正前刑法第222條第1項第3款之加重情形，應構成刑法
    第224條之1之對心智缺陷之人強制猥褻罪。被告基於同一強
    制猥褻之犯意，於密接之時間內，在相同地點對A女撫摸胸
    部及胯下、臀部、外陰部，親吻A女之嘴巴、胸部及外陰部
    ，並拍攝裸照數張，屬於接續犯，應僅論以一罪。
  ㈥檢察官起訴書就事實欄一所示犯行，雖未敘及被告對A女有親
    吻胸部之猥褻行為，惟此部分與前揭起訴經本院認定有罪之
    強制猥褻部分有實質上一罪關係，當為起訴效力所及，本院
    自得併予審究。另刑法第315條之1所謂之所謂「竊錄」，則
    指暗中錄取之意，亦即行為人以某種設備置於被錄者難以查
    覺之暗處，暗中錄取被錄者之聲音、影像或其他不欲人知之
    資訊而言，本件被告拍攝照片為A女知悉，尚無此法之適用
    ，併此敘明。
三、撤銷原判決之理由：
  ㈠原審認被告上開犯行事證明確，予以論罪，固非無見，惟查
    ，被告於本院自白犯行，此為有利被告之量刑因子，原審未
    及審酌，自有未合。
  ㈡被告提起上訴，以其於本院坦承犯行，前於原審辯論終結後
    宣判前與告訴人達成調解，賠償新台幣（下同）20萬元，指
    摘原判決量刑過重不當（本院卷第247頁），為有理由，自
    應由本院撤銷改判。
　㈢爰審酌被告無視A女有身心障礙之情況，利用其智能較常人為
    低，難以有周全心智保護自身權益，為滿足己身慾念，違反
    A女意願強制猥褻A女，所為戕害A女之身心健康及其性自主
    決定權，造成A女身心受創，殊值非難；衡以被告在偵查、
    原審均否認犯罪，迄本院審理始坦承犯行，業與A女達成調
    解並履行賠償（原審卷第267至268、271頁之110年度司附民
    移調字第72號調解筆錄、匯款回條），彌補A女所受損害之
    犯後態度；又A女雖無出現創傷後壓力症候群，但案發後A女
    已不再獨自在住處附近散步，業據證人A女於審理中證述明
    確（原審卷第209頁），足見被告此舉對於A女之影響重大；
    另斟酌被告之犯罪情節、犯罪手段、先前尚有公共危險、違
    反公職人員選舉罷免法等案件經法院論罪科刑之前科紀錄，
    素行非佳；及被告自陳國小畢業之智識程度，目前無業，現
    領有老人年金補助款9千元，為中低收入戶之經濟狀況，離
    婚，與前配偶育有2名成年子女，現與女友同住（原審卷第2
    43至244頁）等一切情狀，量處如主文第2項所示之刑。
五、上訴駁回部分（即沒收部分）：
  ㈠按刑法沒收新制將沒收重新定性為刑罰及保安處分以外之法
    律效果，具有獨立性，而非刑罰（從刑）。修正後刑法基於
    沒收具備獨立性，亦規定得由檢察官另聲請法院為單獨沒收
    之宣告，因而在訴訟程序，沒收得與罪刑區分，非從屬於主
    刑。又對於本案之判決提起上訴者，其效力及於相關之沒收
    判決；對於沒收之判決提起上訴者，其效力不及於本案判決
    ，刑事訴訟法第455條之27第1項定有明文。本案被告係就加
    重詐欺各罪均提起上訴，其效力應及於沒收部分，合先敘明
    。
  ㈡原判決就被告罪刑部分，雖有如前所述應撤銷之事由，然就
    沒收部分，原判決已說明：
　⒈按「供犯罪所用、犯罪預備之物或犯罪所生之物，屬於犯罪
    行為人者，得沒收之。但有特別規定者，依其規定」，刑法
    第38條第2項定有明文。扣案之附表編號4所示之行動電話1
    支（含門號0000000000號SIM卡1張），係被告所有，並用以
    存放、拍攝A女猥褻行為圖檔電子訊號所用之工具等情，有
    雲林縣警察局刑事警察大隊數位鑑識報告、A女裸照、光碟
    附卷可稽，是附表編號4之行動電話（含門號0000000000號S
    IM卡1張）係被告為本案犯行所用之物，爰依刑法第38條第2
    項前段規定沒收之。
　⒉扣案被告所有之附表編號1、2所示之衣物，並無證據證明為1
    09年4月24日被告犯案當時所穿著之衣物，自無從認定附表
    編號1、2所示之衣物，係供被告犯本件之罪所用，而與本件
    犯罪無直接關聯性，不予宣告沒收。
　⒊扣案被告所有附表編號3所示之行動電話，無證據證明與被告
    所犯本案犯行有何關聯，亦不予宣告沒收。　　
  ㈢原審上開沒收，經核於法並無任何違誤不當，此部分之上訴
    ，即無理由，應予駁回。
據上論斷，應依刑事訴訟法第368條、第369條第1項前段、第364
條、第299條第1項前段，判決如主文。
本案經檢察官江金星、段可芳提起公訴，檢察官謝錫和到庭執行
職務。
中　　華　　民　　國　 111　　年　　7 　　月　　28　　日
                  刑事第五庭    審判長法　官  蔡廷宜
                                      法　官  蔡川富
                                      法　官  翁世容
以上正本證明與原本無異。
如不服本判決應於收受送達後20日內向本院提出上訴書狀，其未
敘述上訴理由者，並得於提起上訴後20日內向本院補提理由書（
均須按他造當事人之人數附繕本）「切勿逕送上級法院」。
　　　　　　　　　　　　　　　　　　　書記官  顏惠華
中　　華　　民　　國　　111 　年　　7 　　月　　28　　日
附錄本案論罪科刑法條：　　
中華民國刑法第224條
對於男女以強暴、脅迫、恐嚇、催眠術或其他違反其意願之方法
，而為猥褻之行為者，處6月以上5年以下有期徒刑。
中華民國刑法第224條之1
犯前條之罪而有第222條第1項各款情形之一者，處3年以上10年
以下有期徒刑。
修正前中華民國刑法第222條
（加重強制性交罪）
犯前條之罪而有下列情形之一者，處7年以上有期徒刑：
一、二人以上共同犯之者。
二、對未滿十四歲之男女犯之者。
三、對精神、身體障礙或其他心智缺陷之人犯之者。
四、以藥劑犯之者。
五、對被害人施以凌虐者。
六、利用駕駛供公眾或不特定人運輸之交通工具之機會犯之者。
七、侵入住宅或有人居住之建築物、船艦或隱匿其內犯之者。
八、攜帶兇器犯之者。
前項之未遂犯罰之。
附表：扣案物
編號 扣案物品名稱 數量 備註 １ 白色無領短袖汗衫 1件 雲林縣警察局斗南分局扣押物品目錄表（見偵卷第63頁） ２ 深藍色長西褲 1件 雲林縣警察局斗南分局扣押物品目錄表（見偵卷第63頁） ３ SAMSUNG廠牌行動電話（搭配門號0000000000號SIM卡1張） 1支 雲林縣警察局斗南分局扣押物品目錄表（見偵卷第91頁） ４ VIVO廠牌行動電話（搭配門號0000000000號SIM卡1張） 1支 雲林縣警察局斗南分局扣押物品目錄表（見偵卷第147頁）